【裁判字號】    94,上訴,3634
【裁判日期】    950105
【裁判案由】    妨害自由等
【裁判全文】
臺灣高等法院刑事判決                94年度上訴字第3634號
上  訴  人
即  自訴人  甲 ○ ○
自訴代理人  陳 博 文  律師
被      告  乙 ○ ○
            丙○○○
上列上訴人因被告妨害自由等案件，不服臺灣板橋地方法院94年
度自字第47號，中華民國94年8月31日第一審判決（起訴案號：
臺灣板橋地方法院檢察署），提起上訴，本院判決如下：
    主  文
原判決關於乙○○被訴剝奪他人行動自由、強制罪等無罪部分撤
銷。
乙○○以強暴妨害人行使權利，處有期徒刑貳月，如易科罰金，
以參佰元折算壹日。
其他上訴駁回。
    事  實
一、乙○○曾於民國（下同）93年10月8日以案外人柯孟聰之名
    義，具狀控告甲○○涉嫌竊占坐落臺北縣永和市○○段216
    地號土地，及其上建物門牌號碼臺北縣永和市○○街57 號
    房屋；經臺灣板橋地方法院審理後，於94年6月13日以93年
    度自字第88號刑事判決諭知甲○○無罪。乃乙○○竟萌生不
    滿，基於妨害人行使權利之犯意，於94年6月30日14時許，
    以搬運重物之機器，將非個人體力所能搬移之水泥路障，排
    放在臺北縣永和市○○街57號門口，以此強暴方式，妨害甲○○對於該址一樓房屋及騎樓攤位之經營使用。
二、案經自訴人甲○○提起自訴。
    理  由
壹、被告乙○○被訴剝奪他人行動自由、強制罪部分：
  一訊據被告乙○○雖坦承在上址擺設水泥路障，但矢口否認有
    妨害自由犯行，辯稱：伊於93年7月15日向郭文波、郭龍枝
    及自訴人甲○○購買上開房地，已依法律完成一切手續，並
    辦理所有權移轉登記予第三人柯孟聰，復於94年5月10日向
    地政事務所辦理所有權移轉登記予被告丙○○○，而取得該
    不動產所有權，詎自訴人為圖不法利益，坐擁高額租金收入
    ，竟拒不搬遷，而無權占用，被告乙○○為維護權益不受侵
    害，乃於自己店面前置放水泥塊（但留有人員物品進出適度
    空間通道），以阻止自訴人之違法云云。惟查：
    (一)坐落臺北縣永和市○○段216地號土地，及其上建物門牌
      號碼臺北縣永和市○○街57號）房屋，業於94年 5月10日
      移轉登記予被告乙○○之配偶同案被告丙○○○乙節，亦
      有被告乙○○、丙○○○所提出之土地所有權狀、建物所
      有權狀影本各1紙附卷足憑；而自訴人就此亦不爭執。則
      被告乙○○已以其配偶丙○○○名義，於94年5月10日記
      取得本案房地之所有權，固可認定。
    (二)然再查，證人郭文波在臺灣板橋地方法院93年度自字第88
      號甲○○被訴竊占案審理庭具結證稱：（自訴代理人：問
      勵行街57號1樓門口2個攤位，在還沒有賣以前如何使用？
      ）一個是甲○○使用，一個郭枝龍使用；... （審判長問
      ：何時開始分？）74年樓下由甲○○使用，付了房租給我
      跟郭枝龍，攤位郭枝龍、甲○○各使用一個，沒有付租金
      ；（問：一樓74年甲○○使用之後，有無出租給人，或是
      一直由甲○○使用？）甲○○一直付租金使用到93年，忘
      記哪一月，攤位在93年郭枝龍搬到台中之後，就由甲○○
      完全使用兩個，到現在還在用云云（見本院卷第42頁、第
      43 頁、第47頁、第48頁）。證人郭枝龍在同一刑案中到
      庭具結證稱：（審判長問：一樓從什麼時候開始租人家？
      ）從房子蓋好之後就租人家；（問：何人收取租金？）我
      媽媽在的時候，由我媽媽收取，我媽媽過世之後，就甲○○使用一樓的房子，租金給我跟我哥哥郭文波；（問：門
      口的兩個攤位一開始誰在用？）一開始租人，後來甲○○
      有使用一個，沒有租金等語（見本院卷第54頁、第55頁）
      。證人陳郭秀蘭亦在同一刑案中到庭具結證稱：（審判長
      問：勵行街57號1、2、3樓於93年7月要賣的事情你是否知
      道？）我不知道；（問：該房子1、2、3樓如何使用你是
      否知道？）三樓是郭文波住，二樓是郭枝龍住，一樓是給
      甲○○做生意用；（問：一樓甲○○是自己做還是租給別
      人作？）他自己作云云（見本院卷第56頁）。證人郭文波
      等人已因執意出售本案房地與自訴人交惡，自無曲詞迴護
      自訴人之理；該三位證人之供證，互核又為相符，渠等供
      證自屬可信。自訴人長期中繼續為占有、使用本案一樓房
      屋與騎樓地攤位，應可認定。
    (三)被告乙○○購買本案之房地（登記為其配偶丙○○○名義
      ），依民法第767條之規定，雖享有使用、收益及排除他
      人干涉之權能，是渠等為排除他人干涉而擺設水泥塊；然
      自訴人既長期中繼續為占有、使用本案一樓房屋與騎樓地
      攤位，又未曾將之點交予被告乙○○，則在被告乙○○未
      依法訴訟請求排除侵害以前，自訴人占有之事實，亦應受
      法律適度之保護，尚不容被告乙○○任意施強暴以為自力
      救濟。
    (四)本案房屋一樓騎樓之水泥路障係被告乙○○所擺設乙節，
      為被告乙○○所不否認，並有現場有擺設水泥路障之照片
      4張在卷可資佐證。又依擺設水泥路障之現場照片所示，
      一般人雖可行走通過，然顯已影響在該址設攤營生，而侵
      害及自訴人出租他人之權利，亦可認定。
    (五)本案事證明確，被告乙○○妨害他人行使權利犯行已堪認
      定。
  二論罪法條：
    (一)按刑法第三百零四條之強暴、脅迫，祇以所用之強脅手段
      足以妨害他人行使權利，或足使他人行無義務之事為已足
      ，並非以被害人之自由完全受其壓制為必要（最高法院28
      年上字第3650號判例意旨參照）。被告乙○○以強暴手段
      ，在本案房屋一樓騎樓擺設水泥路障，影響在該址設攤營
      生，而侵害及自訴人出租他人之權利，核其所為，係犯刑
      法第304條之強制罪。
    (二)次按刑法第302條第1項之剝奪他人行動自由罪，以私行拘
      禁或以其他非法方法，剝奪人之行動自由，為其構成要件
      ，此觀諸該法條之規定自明。本件依擺設水泥路障之現場
      照片所示，一般人仍可行走通過，該路障並不足以剝奪他
      人行動自由，則被告雖有擺設該路障，仍難以剝奪他人行
      動自由罪相繩。自訴人認被告另涉犯刑法第302條第1項之
      剝奪行動自由罪，尚有未洽。
  三原審未及詳查，就此部分遽為被告乙○○無罪之判決，自有
    未洽。自訴人之上訴意旨執以指摘原判決此部分不當，為有
    理由，應由本院原判決關於被告乙○○被訴剝奪他人行動自
    由、強制罪部分撤銷改判。爰審酌被告乙○○犯罪之動機，
    乃係因購得本案房地卻未能自由使用致生不滿，其以搬運重
    物之機器將非個人體力所能搬移之水泥路障排放於自訴人居
    處之手段，對自訴人權利所造成之損害，及犯後猶多方飾詞
    卸責之態度等一切情狀，量處如主文所示之刑，並諭知易科
    罰金之折算標準。至於，上揭自訴人指述被告另涉犯刑法第
    302條第1項之剝奪行動自由犯行，而不成立犯罪部分；因刑
    法第302條第1項及第304條第1項之罪，其所保護之法益均為
    被害人之自由，而私行拘禁，仍不外以強暴、脅迫為手段，
    其罪質本屬相同（最高法院29年上字第3757號判例意旨參照
    ），二罪間有高低度行為之吸收關係；故不另為無罪之諭知
    。
貳、被告丙○○○被訴剝奪他人行動自由、強制罪部分：
  一自訴意旨略以：緣被告乙○○與丙○○○為夫妻關係，於民
    國（下同）93年10月8日以案外人柯孟聰之名義（柯孟聰係
    從事不動產仲介業務之人，因被告乙○○所購得之不動產登
    記於該人名下），具狀控訴自訴人甲○○涉嫌竊占坐落臺北
    縣永和市○○段216地號及其上建物（門牌號碼：臺北縣永
    和市○○街57號）房地，嗣經本院刑事庭詳查後，於94年6
    月13日以93 年度自字第88號刑事判決諭知自訴人無罪，至
    此被告乙○○、丙○○○知悉自訴人並無其所指控之竊占罪
    嫌，竟萌生不滿，共同基於剝奪自訴人之行動自由及妨害人
    行使權利之犯意，於94年6月30日14時許，藉由搬運重物之
    機器，將非個人體力所能搬移之水泥路障，排放於自訴人居
    住、經營使用之臺北縣永和市○○街57號門口，以此種方式
    ，剝奪及妨害自訴人自由進出之權利，更使自訴人停放於一
    樓內之車輛無法進出；話，自有處罰之必要。因認被告丙○○○與同案被告乙○○共同涉犯刑法第302條第1項之剝奪行
    動自由罪、第304條之強制罪嫌云云。
  二自訴意旨認被告丙○○○涉犯前開罪嫌，無非係以臺灣板橋
    地方法院93年度自字第88號刑事判決書判決自訴人竊占罪名
    無罪，及現場有擺設水泥路障之照片4張在卷，為其主要之
    論據。惟訊據被告丙○○○則堅決否認有任何犯行，辯稱：
    本案與伊無關等語。
  三按共犯之成立，除共同實施犯罪行為者外，其就他人之行為
    負共犯之責者，以有意思聯絡為要件，若事前並未合謀，實
    施犯罪行為之際，又係出於行為者獨立之意思，即不負共犯
    之責，最高法院19年上字第694號著有判例。查，本案坐落
    臺北縣永和市○○段216地號土地，及其上建物門牌號碼臺
    北縣永和市○○街57號房屋，雖於94年5月10日移轉登記予
    被告丙○○○所有；然在我國內，夫妻之一方出資購買房屋
    ，而登記為他所有之情事，在所多見；尚難僅因登記為不動
    產之所有權人，即推定其對夫妻他方爾後之犯罪，有如何事
    前之共謀。次查，本案自訴人居處之水泥路障係同案被告乙○○所放置乙節，業據同案被告乙○○供承在卷。遍閱全卷
    ，又查無相關資料足認被告丙○○○就此放置水泥路障之行
    為，與同案被告乙○○間有如何事前之謀議；揆諸首揭判例
    意旨，自難任意課被告丙○○○以妨害自由共犯之刑責。
  四此外，又查無其他積極證據足認被告丙○○○有自訴意旨所
    指之剝奪他人行動自由、強制罪犯行，被告丙○○○被訴此
    部分之犯罪尚屬不能證明。原審因之為被告丙○○○此部分
    無罪之諭知，核無不合。自訴人之上訴意旨猶執前詞指摘原
    判決不當，為無理由，此部分之上訴應予駁回。
參、被告乙○○、丙○○○被訴妨害秘密罪部分：
  一自訴意旨略以：被告乙○○、丙○○○另共同基於竊錄自訴
    人非公開之活動、言論、談話之犯意，於94年7月5日8時許
    ，在上開處所裝設監視器，鏡頭朝向自訴人所居住之前揭房
    屋內，以錄影之方式竊錄自訴人在屋內之活動、言論、談話
    ，是被告乙○○、丙○○○乃使用錄影之電子、光學設備，
    用以窺視、竊錄、竊聽自訴人隱私活動、言論及談話，自有
    處罰之必要。因認被告乙○○、丙○○○均涉犯刑法第315
    條之1之竊視、竊聽、竊錄罪嫌云云。
  二自訴意旨認乙○○、被告丙○○○涉犯前開罪嫌，無非係以
    臺灣板橋地方法院93年度自字第88號刑事判決書判決自訴人
    竊占罪名無罪，及現場有裝設監視器之照片4張在卷，為其
    主要之論據。訊據被告乙○○劉雖不否認有裝設監視鏡頭，
    惟堅決否認有妨害秘密犯行，辯稱：伊所裝置之監視器，僅
    為防止自訴人多次恐嚇行為所為之消極性預防措施。另訊之
    被告丙○○○亦堅決否認有任何犯行，辯稱：本案與伊無關
    等語。
  三按刑法第315條之1罪名之構成要件為：(一)無故利用工具或設
    備窺視、竊聽他人非公開之活動、言論或談話者；(二)無故以
    錄音、照相、錄影或電磁紀錄竊錄他人非公開之活動、言論
    或談話；，此觀諸該法條之規定自明。又，告訴人之告訴，
    係以使被告受刑事訴追為目的，是其陳述是否與事實相符，
    仍應調查其他證據以資審認。認定犯罪事實所憑之證據，雖
    不以直接證據為限，間接證據亦包括在內；然而無論直接或
    間接證據，其為訴訟上之證明，須於通常一般之人均不致有
    所懷疑，而得確信其為真實之程度者，始得據為有罪之認定
    ，倘其證明尚未達到此一程度，而有合理之懷疑存在時，事
    實審法院復已就其心證上理由予以闡述，敘明其如何無從為
    有罪之確信，因而為無罪之判決，尚不得任意指為違法。最
    高法院52年台上字第1300號、76年台上字第4986號亦分別著
    有判例。經查：
    (一)前開監視器其中之一係裝設於臺北縣永和市○○街55號1
      樓與57號1樓間之柱子頂端，另一監視器則裝設於臺北縣
      永和市○○街57號1樓對面，此有自訴人所提出之照片4幀
      附卷足憑（見原審卷第16頁、第17頁）；依該監視器監視
      之角度觀之，該監視器僅係在監看永和市○○街57號1樓
      房屋外騎樓，及其前方道路之公眾行走場所，尚非自訴人
      所指之隱私處所。
    (二)被告乙○○已以其配偶丙○○○名義，於94年5月10日記
      取得本案房地之所有權，以如前述。則其裝設監視器對自
      己之所有物為監視，尚難認屬「無故」。
    (三)自訴人雖指陳：被告裝設監視器無非要進行瞭解窺視進出
      自訴人住所之一舉一動，及自訴人在房屋內自由私密性之
      行舉云云。然查，永和市○○街57號本設有門窗，自訴人
      原可利用該址門窗防閒；茍自訴人不善加利用該址門窗防
      閒，而自願公開其家居生活；被告若有窺看，亦核刑法第
      315條之1罪名所指「窺視、竊聽他人非公開之活動、言論
      或談話」之規定不符，而難以該罪名相繩。
    (四)自訴人雖又指陳：被告使用錄影之電子、光學設備，用以
      窺視、竊錄、竊聽自訴人隱私活動、言論及談話云云。惟
      始終未據其提出究有何「非公開性之活動、言論或談話」
      遭被告乙○○、丙○○○窺視、竊聽及竊錄之具體事證？
      尤難認該監視器之裝設核與刑法第315條之1之構成要件該
      當。
  四此外，又查無其他積極證據足認被告乙○○、丙○○○有自
    訴意旨所指之妨害秘密罪犯行，被告乙○○、丙○○○被訴
    此部分之犯罪亦屬不能證明。原審因之為被告乙○○、丙○○○此部分無罪之諭知，核無不合。自訴人之上訴意旨猶執
    前詞指摘原判決不當，為無理由，此部分之上訴亦應駁回。
據上論斷，應依刑事訴訟法第369條第1項前段、第368條、第364
條、第299條第1項前段，刑法第304條第1項、第41條第1項，罰
金罰鍰提高標準條例第1條、第2條前段，判決如主文。
中    華    民    國    95    年    1     月    5     日
                  刑事第十三庭  審判長法  官  劉景星
                                      法  官  陳志洋
                                      法  官  陳博志
以上正本證明與原本無異。
剝奪他人行動自由部分如不服本判決，應於收受送達後十日內向
本院提出上訴書狀，其未敘述上訴之理由者並得於提起上訴後十
日內向本院補提理由書（均須按他造當事人之人數附繕本）。
其餘不得上訴。
                                      書記官  陳嘉文
中    華    民    國    95    年    1     月    9     日
附錄：本案論罪科刑法條全文
中華民國刑法第304條 (強制罪)
以強暴、脅迫使人行無義務之事或妨害人行使權利者，處三年以
下有期徒刑、拘役或三百元以下罰金。
前項之未遂犯罰之。


司法院資訊處製作；財團法人民間司法改革基金會備份。
